【裁判字號】    89,台上,5062
【裁判日期】    890824
【裁判案由】    傷害致人於死
【裁判全文】
最高法院刑事判決                              八十九年度台上字第五○六二號
    上  訴  人  甲○○  男
    選任辯護人  黃勝昭律師
    上  訴  人  丙○○  男
                乙○○  男
                丁○○  男
右上訴人等因傷害致人於死案件，不服台灣高等法院台南分院中華民國八十九年五月
九日第二審更審判決（八十八年度上更(一)字第四六六號，起訴案號：台灣雲林地方法
院檢察署八十七年度偵字第三四二八號），提起上訴，本院判決如左：
    主  文
原判決撤銷，發回台灣高等法院台南分院。
    理  由
本件原判決認定吳東龍（已判決確定）與被害人蕭文雄均為雲林縣西螺鎮新豐里新果
菜市場菜販，二人曾因停車問題發生爭執，民國八十七年七月十七日十二時許，蕭文
雄又將其自用小貨車停放於吳東龍攤位前卸貨，雙方為此再生嚴重口角，吳東龍於當
天又遭蕭文雄邀其兄弟共同持鐵器打傷，心有不甘，乃將上情告知其友即上訴人乙○
○，並共謀毆打蕭文雄以為報復，乙○○為替吳東龍出氣，又邀上訴人甲○○及丙○
○二人參加，丙○○再邀上訴人丁○○參與；吳東龍及乙○○基於在毆打蕭文雄時，
若有人出面阻攔，亦一併予以毆打之意思，乙○○乃交代甲○○帶棍棒，丙○○亦
要求丁○○帶同棍棒一同前往，八十七年七月十八日下午四時三十分許，丁○○即駕
駛車牌號碼ＰＯ－七二三六號自小客車，至甲○○住處與丙○○及甲○○二人會合，
並帶丁○○所有原置放於該車內之鋁製球棒及鐵製高爾夫球桿各一支，及甲○○所
有之木劍二支後，直駛西螺鎮新果菜市場與吳東龍及乙○○二人會合，乙○○並提供
其所有之鐵管一支供為打架之用，同日下午五時許，在上開果菜市場內，渠等五人主
觀上雖無致人於死或重傷之犯意，然在客觀上得預見以球棒、球桿、鐵管、木劍等物
毆擊人體，有致人於死之可能，仍本於同時同地一次實施普通傷害蕭文雄及其他出面
阻攔者之犯意聯絡，同乘丁○○所駕之自小客車，在該市場內找尋蕭文雄，同日下午
五時四十五分許在市場內第八十五號攤位前，發現蕭文雄騎坐在機車上，五人乃由吳
東龍帶頭下車，分持上開球棒、木劍等物走至蕭文雄身後，吳東龍即持高爾夫球桿朝
蕭文雄之頭部後腦部位猛力揮擊一下，蕭文雄因而半身傾斜雙手撐在機車車頭上，丁
○○隨亦持鋁製棒球棍毆打蕭文雄左前臂後側，乙○○則持木劍毆打蕭文雄左右側肩
胛及背部中間，其間吳東龍一時氣憤難消，大喊「讓他死」（台語），而後又持高爾
夫球桿毆打蕭文雄頭部後側，因蕭文雄尚未失去知覺，以手阻擋而擊中其右手背部，
吳東龍又再次以高爾夫球桿擊中蕭文雄之頭部後側一下，而在吳東龍持高爾夫球桿毆
打蕭文雄頭部第一下後，蕭文雄之弟蕭文勇在約二公尺前方見狀，即向前自蕭文雄右
側抱住蕭文雄，丙○○立即持鐵管毆打蕭文勇背部、頭部等處，蕭文勇倒地後又毆打
其腿部，甲○○亦持木劍欲毆打蕭文勇，卻中丙○○手部。甲○○見蕭文雄仍坐在機
車上，即持木劍往蕭文雄頸部後側打一下，蕭文雄不支人車向右側倒地，因而頭部、
頸部、後枕骨部至頸後部、左肩部、中央脊柱、右肩部、右掌背部、左前臂近肘背部
及右肘背部受傷多處，終因顱內出血、腦水腫而於當日下午約六時許死亡，蕭文勇則
受有頭部外傷合併頭皮撕裂傷約三公分、左手肘擦傷五×二公分、胸部挫傷等傷害等
情；因而撤銷第一審關於上訴人等部分之判決，改判仍論處上訴人等共同連續傷害人
之身體，因而致人於死罪刑。固非無見。
惟查：(一)科刑判決旨在實現刑罰權之分配的正義，故法院對有罪被告之科刑，應符合
罪刑相當之原則，使輕重得宜，罰當其罪，以契合社會之法律感情，此所以刑法第五
十七條明定科刑時應審酌一切情狀，尤應注意該條所列十款事項以為科刑輕重之標準
，依刑事訴訟法第三百十條第三款規定，並應將所審酌之具體情形，記載於判決書理
由內，否則即難謂無判決不載理由之違法。本件第一審判決以上訴人等所為係犯刑法
第二十八條、第五十六條、第二百七十七條第二項之共同連續傷害人之身體，因而致
人於死罪，並依連續犯規定加重其刑，另審酌「……上訴人等犯後均無法與死者家屬
及告訴人達成和解……」等情狀，分別量處上訴人乙○○有期徒刑十年，褫奪公權六
年；丁○○（累犯）有期徒刑八年六月，褫奪公權五年；甲○○有期徒刑十二年，褫
奪公權八年；丙○○有期徒刑九年，褫奪公權五年；上訴人等不服該判決，上訴於原
審法院。原審審理結果，係認上訴人等所為傷害致人於死及傷害二行為，應成立想像
競合犯，第一審認上訴人等應成立連續犯係不當而予以撤銷改判；且上訴人等亦於原
審審理中之八十九年一月十五日與死者蕭文雄家屬及告訴人蕭文勇達成民事和解，有
彰化縣二林鎮調解委員會調解書在卷可稽（見上更(一)卷第一○九頁），足見本件已無
應加重其刑之法定事由，且科刑時應審酌之條件亦與第一審判決時有所不同，乃原判
決並未說明應另加重刑罰之事由，竟對上訴人等分別量處與第一審判決相同之刑罰，
難謂與罪刑相當原則相符，且於判決理由內謂：「上訴人等犯後均無法與死者家屬及
告訴人達成和解」，而置上開和解之事實於不論，尤有證據上理由矛盾之違法。(二)原
判決認定死者蕭文雄致命之傷為延髓周邊之傷害，亦即頸部後側之傷，該部位為上訴
人甲○○所打無誤（見原判決理由二－(三)），而上訴人甲○○係在其他共犯欲罷手離
去之際持木劍毆打死者蕭文雄頸部後側，亦為原判決所是認（見原判決理由一－(五)
）；如果無訛，因上訴人甲○○上開持木劍毆打死者蕭文雄之行為既係在其他共犯（
包括吳東龍）「欲罷手離去之際」，則此一行為究係全體共犯傷害蕭文雄、蕭文勇之
行為實施完畢後，欲離去時，上訴人甲○○另行起意之另一傷害行為﹖抑係原共同傷
害行為之接續行為，而在原共同傷害犯意聯絡範圍內，為原犯意之延續﹖此攸關上訴
人等究應成立何項罪名之認定，自有查明釐清之必要，本院前次判決發回意旨業已指
明，原審仍未調查說明，其瑕疵仍然存在。上訴意旨執以指摘原判決不當，非無理由
，應認原判決仍有撤銷發回之原因。
據上論結，應依刑事訴訟法第三百九十七條、第四百零一條，判決如主文。
中      華      民      國    八十九    年      八      月    二十四    日
                              最高法院刑事第十庭
                                  審判長法官  曾  有  田
                                        法官  陳  宗  鎮
                                        法官  劉  介  民
                                        法官  魏  新  和
                                        法官  孫  增  同
      右正本證明與原本無異
                                              書  記  官
中      華      民      國    八十九    年      八      月     二十九   日
                                                                       Ｋ


司法院資訊處製作；財團法人民間司法改革基金會備份。
